【裁判字號】    96,上,150
【裁判日期】    970805
【裁判案由】    拆除地上物
【裁判全文】
臺灣高等法院臺南分院民事判決  96年度上字第150號
上訴人即原告  乙○○
              丙○○
共        同
訴訟 代 理人  甲○○
              唐淑民  律師
              李國禎  律師
              徐慧齡  律師
上訴人即被告  嘉義市政府
法定 代 理人  戊○○
訴訟 代 理人  蔡碧仲  律師
複 代  理 人  張宗存  律師
              陳怡禎  律師
參   加   人  丁○○
上列當事人間請求拆除地上物事件，兩造對於中華民國九十六年
六月二十日臺灣嘉義地方法院第一審判決（九十六年度嘉訴字第
四號）均提起上訴，本院於九十七年七月二十二日言詞辯論終結
，判決如下：
      主      文
原判決主文第一項、第二項關於命上訴人嘉義市政府給付（交還
土地及給付金錢）部分，並該部分假執行之宣告，暨訴訟費用（
確定部分除外）之裁判均廢棄。
上廢棄部分，上訴人乙○○、丙○○在第一審之訴及假執行之聲
請均駁回。
上訴人乙○○、丙○○之上訴駁回。
第一審（含參加訴訟費用）（確定部分除外）、第二審訴訟費用
，由上訴人乙○○、丙○○負擔。
      事實及理由
一、上訴人乙○○、丙○○（下稱乙○○等）主張：坐落嘉義市
    ○○段七三八之一地號，面積一百平方公尺土地（下稱系爭
    土地），為伊等所共有；嘉義市政府所屬工務局於民國八十
    六年間，利用拓寬立德街路面機會，無權占用系爭土地，並
    挖築水溝、舖設柏油路面，豎立電線杆，充作供公眾通行之
    道路，侵害伊等共有土地之所有權；嘉義市政府無法律上原
    因，無權占用系爭土地，受有相當於租金之不法利益，致伊
    等受有損害。爰本於民法第七百六十七條、第一百七十九條
    規定，於原審起訴求為命嘉義市政府將系爭土地上柏油路面
    除去、排水溝填平、電線杆遷移後，將土地交還伊等；並給
    付六十萬元及按法定利率計算之遲延利息，併自九十五年八
    月一日起至交還系爭土地之日止，按月給付一萬元之判決。
    原審判命：嘉義市政府應將系爭土地上之柏油路面除去、排
    水溝填平及遷移電線杆後，將土地交還；給付九萬五千元之
    本息，併自九十五年八月一日起，按月給付一千五百八十三
    元者，固無不合，惟就伊等請求嘉義市政府再給付二十八萬
    九千元本息，及按月再給付六千四百元部分，為伊等敗訴判
    決，則尚有未洽；並聲明：(一)原判決關於駁回伊等下開第二
    項之訴部分，及訴訟費用之裁判均廢棄。(二)上廢棄部分，嘉
    義市政府應再給付二十八萬九千元，及自九十五年八月十二
    日起至清償日止，按年息百分之五計算之利息，暨自九十五
    年八月一日起至交還系爭土地之日止，按月再給付六千四百
    元。(三)嘉義市政府之上訴駁回。(四)第一、二審訴訟費用由嘉
    義市政府負擔（上訴人乙○○等逾上訴聲明部分，經原審法
    院為其敗訴判決後，並未聲明不服而確定，不在本院審理範
    圍）。
二、上訴人嘉義市政府及參加人則以：系爭土地係自七三八號土
    地分割而來，其地目為道，自日據時期起即作為道路使用通
    行迄今，係具有公用地役關係之既成道路；乙○○等雖有土
    地所有權，亦不得違反供公眾通行之目的而為使用。渠在系
    爭土地上舖設柏油路及挖築水溝，並非無權占用系爭土地，
    亦未受有相當於租金之不法利益等語置辯；並聲明：(一)原判
    決不利於渠部分廢棄。(二)上廢棄部分，乙○○等在第一審之
    訴駁回。(三)如受不利判決，願供擔保請准免為假執行。(四)乙
    ○○等之上訴駁回。(五)第一、二審訴訟費用由乙○○等負擔
    。
三、上訴人乙○○等主張：系爭土地係伊等共有，上訴人嘉義市
    政府於八十六年間，在系爭土地挖築水溝、舖設柏油路面，
    並豎立電線杆，供公眾通行使用等情，除據上訴人乙○○等
    於原審提出而為上訴人嘉義市政府所不爭之土地登記謄本（
    原審卷第二一頁）可參外，並有嘉義市政府於九十七年一月
    十七日，以工木字第０九六０一二一六二一號函檢送「道路
    工程平面圖」存卷（本審卷第二一四頁、第二一五頁）可
    佐，且為上訴人嘉義市政府所不爭，堪信上訴人乙○○等之
    上開主張為真實。
四、上訴人乙○○等另主張：嘉義市政府並無占有權源，在系爭
    土地挖築水溝、舖設柏油路面，並豎立電線杆，作為道路使
    用而供公眾通行，侵害伊等所有權，併受有相當於租金之不
    法利益，致伊等受有損害，應負交還土地及返還不當得利之
    責等語，則為上訴人嘉義市政府否認，並以上情置辯；是系
    爭土地是否具有公用地役關係？上訴人嘉義市政府在系爭土
    地上挖築水溝、舖設柏油路面、豎立電線杆，供公眾通行使
    用，是否為無權占有？是否受有不法利益？厥為本件訴訟首
    應審究之爭點。
五、按私有土地實際供公眾通行數十年之道路使用，公法上應認
    為已有公用地役關係存在，其所有權之行使應受限制，土地
    所有人不得違反供公眾通行之目的而為使用（行政法院四十
    六年判字第三九號判例參照）；其次，公用地役關係並非私
    法上之權利，乃私有土地而具有公共用物性質之法律關係，
    與民法上地役權之概念有間，並不以登記為成立要件，倘私
    有土地具有公用地役關係存在時，土地所有權人行使權利，
    即應受限制，不得違反供公眾使用之目的，排除他人之使用
    。既成道路之使用既係公法上之公用地役關係，其補償關係
    自屬公法上之權利義務，此公用地役關係存續時，於此公用
    目的範圍內，要無私法上不當得利之問題（最高法院八十八
    年度台上字第六九八號、第三四七九號判決要旨分別參照）
    。至按既成道路成立公用地役關係者，參照司法院大法官釋
    字第四○○號解釋及其理由書所示，必須具備之要件為：(1)
    須為不特定之公眾通行所必要，而非僅為通行之便利或省時
    。(2)於公眾通行之初，土地所有權人並無阻止之情事。(3)須
    經歷之年代久遠而未曾中斷。
六、查：
（一）系爭土地坐落在嘉義市○○路與立德街交會處附近，而與
      立德街相鄰接。小雅路略呈東南往西北走向，自東南往西
      北方向延伸至系爭土地前方時，分岔為二條道路，往西北
      方向延伸之小雅路（下稱舊小雅路）路寬約八米；往北方
      向延伸之小雅路（下稱新小雅路）路寬約二十五米，均與
      大雅路相連接。舊小雅路自大雅路之交會處起，由西北往
      東南方向延伸前行，略呈平直形狀貫通系爭土地（參見本
      審卷第一二三頁、第一二四頁電子傳輸照片），可通行
      到達嘉義市蘭潭水庫區域。系爭土地坐落在舊小雅路上，
      位置約占道路之一半路寬，新、舊小雅路平日通行往來之
      人車頻繁等情，業經本院受命法官於九十六年十月五日勘
      驗現場明確，有勘驗筆錄，現場照片及電子地圖在卷（本
      審卷第一００頁、第一０一頁、第一０五之一頁、第一
      一九頁至第一三二頁）可參。
（二）又，重測前嘉義市○○○段七二二之一、之九、六八八之
      三三地號土地，於六十六年間由嘉義市劃入該市地籍圖重
      測區範圍內；重測後，七二二之一、之九地號重編為彌陀
      段一九四、一九五地號，六八八之三三地號與同段六八八
      之三七地號合併，重編為短竹段七三地號。另系爭七三八
      之一地號土地與彌陀段一九四地號土地，係地籍圖重測後
      ，分別自短竹段七三八地號與彌陀段一九四地號土地分割
      而來。至於上開彌陀段一九五地號土地之東側與一九四地
      號土地緊鄰，往東方向間隔短竹段七三六地號、七三七地
      號等二筆土地，而與七三八地號土地相鄰，上開土地之地
      目均為「道」者，並有內政部國土測繪中心於九十七年二
      月二十日，以測資字第０九七０００一四七八號函，檢送
      地政局測量總隊於六十五年十一月十一日繪測地籍原圖存
      卷（本審卷第五頁至第一四頁）可按。
（三）至於第三人蕭建森為在彌陀段一九七號、一九八地號建築
      基地上建築房屋，於七十六年間向嘉義市政府工務局，申
      請指定以相鄰一九五地號土地之界址，為其房屋之建築線
      ，經該局以七六嘉建局管執字第一０五０號核准在案乙節
      ，並有嘉義市政府於九十七年四月七日，檢送「建築線指
      示（定）申請書圖」影本在卷（本審卷第一一０頁至第
      一一二頁）可佐。
（四）此外，依林務局農林航空測量所於七十年八月二十八日及
      八十年十月二十日拍攝嘉義市○○路之空照圖，明顯可見
      小雅路自東南往西北方向延伸，其間穿過系爭土地，而繼
      續延伸到達大雅路，其間之寬度大致相等，並無特別寬、
      窄之路段者，亦有上訴人嘉義市政府提出而為上訴人乙○
      ○等不爭之航照圖在卷（證物外放）可憑。
（五）綜參上開各情：
    (1)第三人蕭建森於七十六年間，為在彌陀段一九七號、一九
      八地號建築基地上建築房屋，申請嘉義市政府工務局指定
      以相鄰一九五地號土地之界址，為其房屋之建築線者，既
      如上述，上訴人嘉義市政府抗辯：彌陀段一九五地號土地
      於當時即作為道路使用，堪信與實情相符。又系爭七三八
      之一地號土地係由七三八地號分割而來，系爭七三八地號
      土地與彌陀段一九五地號土地均係於六十五年間，由嘉義
      市劃入該市地籍圖重測區範圍內土地，重測後彌陀段一九
      五地號土地之東側與一九四地號土地緊鄰，往東方向間隔
      短竹段七三六地號、七三七地號等二筆土地，而與七三八
      地號土地相鄰，上開土地之地目均為「道」，已如上述，
      益見系爭七三八之一地號土地與彌陀段一九五地號土地，
      於七十六年間，均係供作道路使用者亦明。
    (2)其次，系爭七三八之一地號土地之現況，係坐落在舊小雅
      路上，並占據道路之一半路寬；舊小雅路自大雅路之交會
      處起，由西北往東南延伸前行，經系爭土地可通行到達嘉
      義市蘭潭水庫區○○○段舊小雅路之道路寬度大致相等，
      並無寬、窄情形，對照林務局於七十年間拍攝之小雅路空
      照圖，亦顯示當時小雅路之道路平整，寬度一致者，兩者
      正相吻合；凡此，堪信系爭七三八之一地號土地至遲自六
      、七十年間以後，即係作為舊小雅路之道路用地者甚明。
    (3)又舊小雅路至遲自六、七十年間起即經開闢使用，且自大
      雅路之交會處起，由西北往東南延伸，可通行到達蘭潭水
      庫區域，平日通行往來之人車頻繁，係嘉義市區居民通行
      往返蘭潭水庫區域間之重要聯絡道路。是上訴人乙○○等
      共有系爭七三八之一地號土地，至遲既自六、七十年間即
      作為舊小雅路之道路用地，足認系爭土地係供不特定之公
      眾通行所必要，且自開通迄今所經歷之年代久遠。參以上
      訴人乙○○等係於七十二年間因分割繼承而共有系爭土地
      ，此參卷附系爭土地謄本自明；惟舊小雅路係自何時開通
      ，供作嘉義市區居民往返蘭潭水庫區○○○○道路者，已
      無從查考，上訴人乙○○等既未提出實據，以資證明其等
      被繼承人在系爭土地遭占用作為道路使用時，曾有阻止通
      行情事，則依上開司法院大法官解釋意旨，堪認系爭土地
      因作為舊小雅路之道路使用，而具有公用地役權關係者至
      明。
    (4)系爭土地於八十六年間，由上訴人嘉義市政府所屬工務局
      利用拓寬鄰近立德街機會，在系爭土地上挖築水溝、舖設
      柏油路面及豎立電線杆者，固為兩造不爭執之事實，惟上
      訴人嘉義市政府係就當時之舊小雅路現況重為整修，並未
      變動道路所在之位置與面積，亦非就系爭土地初始開闢為
      道路，無損於系爭土地已具有之公用地役權關係性質。
    (5)上訴人乙○○等共有系爭土地既具有公用地役權關係，依
      上開說明，其等所有權之行使應受限制，不得違反供公眾
      通行目的，而排除他人之使用；且在公用目的範圍內，使
      用者亦無私法上不當得利問題。上訴人乙○○等主張：嘉
      義市政府在系爭土地上挖築水溝、舖設柏油路面及豎立電
      線杆，即係無權占有及不當得利云云，委無足採。
七、上訴人乙○○等另主張：伊等就系爭土地因申請廢道，不服
    嘉義市政府駁回申請之處分，訴願後已由內政部撤銷原處分
    ，足見系爭土地係由嘉義市政府擅自列為既成道路，屬於違
    法之行政處分云云；惟私有土地因實際供公眾通行，在公法
    上應為有公用地役關係存在者，苟符合一定之條件，即足成
    立，並不以登記為成立要件，亦不以經行政機關為一定行政
    處分為必要。上訴人嘉義市政府於八十六年間既僅係就當時
    之舊小雅路現況重為整修，並非就系爭土地初始開闢為道路
    ，已如上述；上訴人乙○○等僅以嘉義市政府駁回其等廢道
    申請之行政處分，已由內政部撤銷為由，遽認系爭土地並非
    既成道路，嘉義市政府應負交還土地及不當得利責任云云，
    亦無足採。又上開申請廢道之行政爭訟事件，與本件原因事
    實並非相同，故無行政訴訟法第十二條規定之適用，併予敘
    明。
八、綜上，系爭土地至遲自六、七十年間起，即供不特定公眾使
    用，作為往返於嘉義市區與東區蘭潭水庫區域間之舊小雅路
    之道路用地，而存在公用地役權關係，形成因公益而特別犧
    牲其財產上利益現象。上訴人乙○○等就系爭土地已無法自
    由使用收益，並不得違反供公眾使用之目的，而排除他人之
    使用；且使用者亦無私法上之不當得利問題。從而，上訴人
    乙○○等主張本於物上請求權，不當得利等法律關係，求為
    命上訴人嘉義市政府將系爭土地上柏油路面除去、排水溝填
    平、電線杆遷移後，將土地交還伊等，並給付三十八萬四千
    元及法定遲延利息，併自九十五年八月一日起至交還系爭土
    地之日止，按月給付七千九百八十三元之判決（上訴人乙○
    ○等逾上開部分之請求，經原審判決駁回後，並未聲明不服
    ），非有理由，不應准許。原審疏未詳查，判決上訴人嘉義
    市政府將系爭土地上之柏油路面除去、排水溝填平及遷移電
    線杆後，將土地交還；及給付九萬五千元及法定遲延利息，
    併自九十五年八月一日起按月給付一千五百八十三元，並依
    上訴人乙○○等之聲請為假執行之宣告者，尚有未洽；上訴
    人嘉義市政府上訴意旨指摘原判決此部分不當，為有理由，
    自應由本院將原判決此部分予以廢棄，並改判如主文第二項
    所示；至上訴人乙○○等其餘請求而不應准許部分，原審為
    其敗訴之判決，並駁回其假執行之聲請，所採之理由雖有不
    同，惟結論並無二致，仍應予維持，上訴人乙○○等上訴意
    旨指摘原判決不當，請求上訴人嘉義市政府應再給付二十八
    萬九千元之本息，及自九十五年八月一日起至交還系爭土地
    之日止，按月再給付六千四百元，非有理由，應予駁回。
九、本件事證已臻明確，兩造其餘攻擊防禦方法之陳述，與判決
    結果並無影響，爰不一一論述，併此敘明。
十、據上論結，本件上訴人嘉義市政府之上訴為有理由，上訴人
    乙○○等之上訴為無理由，依民事訴訟法第四百五十條、第
    四百四十九條第一項、第二項、第七十八條、第八十五條第
    一項前段，判決如主文。
中    華    民    國    97    年    8    月     5     日
                  民事第三庭    審判長法  官  陳  光  秀
                                      法  官  曾  平  杉
                                      法  官  李  文  賢
上為正本係照原本作成。
如對本判決上訴，須於判決送達後20日內向本院提出上訴狀，未
表明上訴理由者，應於上訴後20日內，向本院提出理由書（須附
繕本）。依法須繳納裁判費並應委任律師為訴訟代理人，始得上
訴。
中    華    民    國    97    年    8     月    6     日
                                      書記官  劉  清  洪
【附記】
民事訴訟法第466條之1：
(1)對於第二審判決上訴，上訴人應委任律師為訴訟代理人。但上
  訴人或其法定代理人具有律師資格者，不在此限。
(2)上訴人之配偶、三親等內之血親、二親等內之姻親，或上訴人
  為法人、中央或地方機關時，其所屬專任人員具有律師資格並
  經法院認為適當者，亦得為第三審訴訟代理人。
民事訴訟法第466條之2：
  上訴人無資力委任訴訟代理人者，得依訴訟救助之規定，聲請
  第三審法院為之選任律師為其訴訟代理人。


司法院資訊處製作；財團法人民間司法改革基金會備份。
